【裁判字號】    89,上更(三),409
【裁判日期】    901030
【裁判案由】    給付買賣價金
【裁判全文】
臺灣高等法院民事判決                            八十九年度上更(三)字第四０九號
      上  訴  人  泳源企業股份有限公司
      法定代理人  羅芳仁
      法定代理人  游大和
右當事人間給付買賣價金事件，上訴人對於中華民國八十三年九月二十一日臺灣板橋
地方法院八十三年度重訴字第一五二號第一審判決提起上訴，經最高法院第三次發回
更審，本院判決如左：
      主      文
原判決關於命上訴人給付超過新台幣壹仟陸佰柒拾捌萬陸仟柒佰零柒元本息部分及該
部分假執行之宣告，並該訴訟費用之裁判均廢棄。
右開廢棄部分，被上訴人在第一審之訴及其假執行之聲請均駁回。
其餘上訴駁回。
第一、二審及發回前第三審訴訟費用除確定部分外，由上訴人負擔五分之四，餘由被
上訴人負擔。
      事實及理由
一、本件被上訴人主張：民國八十一年十一月二十日被上訴人將其所有坐落桃園縣中
    壢市○○段二七四之一九○地號土地（下稱系爭土地），及其上門牌號碼桃園縣
    中壢市過嶺里十二鄰過嶺六五之四七號建物以新台幣（下同）二千三百萬元出售
    與上訴人，而被上訴人已依約將房地所有權移轉登記與上訴人，並交付上訴人遷
    入使用，然上訴人僅給付三百萬元價金，餘款二千萬元，則藉口拖延，且以瑕疵
    為由，主張同時履行抗辯而拒絕給付，爰依買賣之法律關係求為命上訴人給付二
    千萬元及自八十二年一月十四日起加計法定遲延利息之判決。並答辯聲明駁回上
    訴人之上訴（其中一千七百萬元之利息，超過八十二年三月二十六日起算部分，
    已判決被上訴人敗訴確定）。
二、上訴人則以：其購買系爭房地係作為廠房之用，詎給付買賣價金三百萬元後，申
    請工業用電時，始知系爭土地經桃園縣政府編列為道路用地，申請設廠時，亦因
    此遭桃園縣政府駁回，而在被上訴人未給付無權利瑕疵之標的物前，上訴人自得
    拒絕給付價金。又被上訴人未依債務本旨而為給付，除負瑕疵擔保責任外，同時
    構成不完全給付之債務不履行責任，上訴人自得類推適用民法第二百二十六條第
    二項規定，請求被上訴人賠償一千九百九十二萬四千二百七十一元之損害。再者
    ，依政府辦理房地徵收補償費標準計算，系爭房地之價值僅三百零七萬五千七百
    二十九元，而上訴人不願解除契約，自得請求減少價金，是上訴人無須再給付被
    上訴人任何價金，資為抗辯。並上訴聲明(一)原判決除確定部分外廢棄。(二)前開廢
    棄部分，被上訴人在第一審之訴駁回。
三、兩造所不爭之事實：查本件被上訴人主張八十一年十一月二十日被上訴人將其所
    有坐落桃園縣中壢市○○段二七四之一九○地號土地，及其上門牌號碼桃園縣中
    壢市過嶺里十二鄰過嶺六五之四七號建物以二千三百萬元出售與上訴人，而被上
    訴人已依約將房地所有權移轉登記與上訴人，並交付上訴人遷入使用，然上訴人
    僅給付三百萬元價金，餘款二千萬元尚未給付，為兩造所不爭，並有不動產買賣
    契約書及土地、建物登記簿謄本附卷可稽（見原審證物袋），堪認此部分事實為
    真。
四、兩造爭執要旨：（一）系爭買賣被上訴人有無權利瑕疵或物之瑕疵擔保或不完全
    給付問題？（二）上訴人得否拒絕給付價金？（三）上訴人減少價金之請求是否
    有理？(四)減少價金之除斥期間是否已過？茲分述之：
  （一）按出賣人就買賣標的應負權利和物之瑕疵擔保責任。所謂權利瑕疵擔保，乃
        出賣人應擔保買賣標的之權利完整無缺或權利存在之謂；而所謂物之瑕疵擔
        保，乃物之出賣人就其物本身應擔保其物無滅失或減少其價值、通常效用或
        契約預定效用之瑕疵之謂。查上訴人就系爭土地於土地登記簿謄本仍登記為
        建地，及建地產權已依契約書之約定將無設定負擔之所有權移轉予上訴人乙
        節，並不爭執，則被上訴人既已移轉完整無缺之所有權予上訴人，當無權利
        瑕疵擔保責任可言。惟查系爭土地登記之地目既為建築用地，依民法第三百
        五十四條第一項之規定，被上訴人自負有擔保其物依第三百七十三條危險移
        轉於上訴人時，無滅失或減少其價值之瑕疵，或減少通常效用或契約預定效
        用之瑕疵。（最高法院四十九年台上字第三七六號判例意旨參照）。系爭土
        地在交付前既已被編為道路用地，而依照桃園縣政府八十三年三月十五日八
        三府建工字第四二七五二號函（見原審卷第十九頁），因系爭土地前無實際
        核准使用之紀錄，依都市計畫法第四十一條之意旨，分區○○○道路之土地
        建物，不准予設廠，上訴人之設廠申請因而遭到駁回，有桃園縣政府八十三
        年三月十五日函附原審卷可稽（見原審卷第十九頁）。是系爭土地之用途因
        此受到限制，其結果不惟通常效用有所減少，抑且經濟上之價值有所減低，
        自屬物之瑕疵，又所謂不完全給付係指未依債之本旨為給付，換言之，其已
        給付，只是未依債之本旨給付而已，本件不構成不完全給付之問題，本件應
        依物之瑕疵擔保規定以定出賣人之責任。
  （二）次按買受人如因重大過失，而於契約成立時，不知其物有物之瑕疵者，出賣
        人如未保證其無瑕疵時，不負擔保之責。但故意不告知其瑕疵者，不在此限
        。民法第三百五十五條第二項定有明文。本件被上訴人雖主張依據兩造間所
        訂立之不動產買賣契約第十三條觀之，上訴人應有自行調查系爭土地及建物
        現況之義務，上訴人未向桃園縣政府預為查詢而不知系爭土地為道路用地，
        係屬有重大過失云云。然查契約書第十三條之約定，應自行調查者為乙方（
        即被上訴人），而非上訴人；且上訴人向被上訴人所購之土地為建地，土地
        登記簿謄本記載亦為建地，並未記載系爭土地業經編為道路用地，依此公文
        書之記載，上訴人足可信賴登記，自難認上訴人有另為查詢之義務。又依證
        人即擬定系爭買賣契約之代書劉利雲證述：當時上訴人不知系爭土地被編定
        為道路用地，除非至市政府查詢始知悉，上訴人有無去查，伊不清楚。又一
        般土地被編為道路用地情形較少等語（見本院更（一）卷第七十七至七十八
        頁反面），並不能證明上訴人於簽約時已知系爭土地被編定為道路用地而仍
        購買之。則上訴人就系爭土地之使用區分既無查詢之義務，被上訴人主張上
        訴人不知系爭土地被編定為道路用地，為有重大過失，其得不負物之瑕疵擔
        保責任，委無可採。又查中壢市（過嶺地區─包括系爭土地）都市計劃桃園
        縣政府係於出賣前之七十九年十一月二十九日公告發佈實施，業經桃園縣政
        府工務局函覆在卷（見原審卷第十八頁），是以系爭土地都市計劃經桃園縣
        政府依法公布，被上訴人為該都市計劃區內有利害關係之所有權人，應無不
        知之理，前開證人即代書劉利雲於本件買賣時始介入處理，故其證稱被上訴
        人不知系爭土地被編為道路用地云云（見同前筆錄），顯屬個人猜測之詞，
        自不足採信。被上訴人於都市計劃將系爭土地編為道路預定地後之八十一年
        十一月二十日將土地連同建物出售予上訴人，且於上訴人只付三百萬元價款
        ，餘款二千萬元無任何擔保之情況下，急速於八十二年一月十三日即完成所
        有權移轉登記及將系爭房地點交予上訴人管業，被上訴人對本件買賣之處理
        ，實有違一般之交易習慣，被上訴人主張其不知都市計劃將系爭土地編為道
        路預定地之事實，顯係卸責之詞，被上訴人依民法第三百五十五條第二項但
        書，應負瑕疵擔保之責任。
  （三）資依修正前民法第三百六十五條規定：「買受人因物有瑕疵，而得解除契約
        或請求減少價金者，其解除權或請求權，於物之交付後六個月間不行使而消
        滅。」「前項規定，於出賣人故意不告知瑕疵者，不適用之。」，本件係因
        被上訴人故意不告知上訴人物之瑕疵已如前述，則前依上開條文第二項之規
        定並無六個月期間之限制，仍應適用十五年之時效期間，此為當然之解釋，
        本件上訴人係以主張減少價金及以對造損害賠償前為之同時履行抗辯拒絕給
        付價金，被上訴人主張本件買賣標的已於八十一年十二月間交付上訴人占有
        使用，於八十二年一月十三日為所有權移轉登記完畢之事實，為上訴人所不
        爭。再依上訴人所陳其於申請工業用電時，始知悉系爭土地業經桃園縣政府
        編列為道路（本院更（一）審卷第二十六頁反面），而其自八十二年一月間
        起即已開始使用電力之事實，有台灣電力公司桃園區營業處函附卷可稽（本
        院更（一）審卷第四十六頁），足證上訴人確已於八十一年十二月間使用系
        爭房地，則物之瑕疵擔保請求權，應自此時起算，因無六個月除斥期間之限
        制，故其減少價金請求權並未因除斥期間經過而喪失。
  （四）查被上訴人將其編列道路用地之系爭土地出售予上訴人，致上訴人無法供工
        廠使用，致受損害，其損害額究竟多少，應減少若干價金？經查經本院向桃
        園縣政府函查結果，系爭中壢市○○段二七四之一九○地號於八十四年十二
        月十二日逕為分割出同段二七四之二○九地號面積一三平方公尺，桃園縣政
        府於八十五年十一月八日以八五府地用字第二五四一八八號函公告徵收，其
        補償費含加成補償合計二十一萬八千四百元。至於系爭桃園縣中壢市過嶺里
        六五之四七號建築改良物（三層樓房屋）桃園縣政府於八十六年一月二十二
        日以八六府地用字第○一四三五六號函公告徵收，該棟建築改良物拆除補償
        費為一百十二萬三千三百二十九元，合計此部分被徵收之土地及房屋之補償
        費為一百三十四萬一千七百二十九元，有桃園縣政府函附卷可稽，（見本院
        更（二）卷六四、八五頁），並為兩造所不爭執。則按此標準計算：（一）
        本件買賣標的，被上訴人依約係移轉中壢市○○段二七四之一九○地號土地
        面積計三○二平方公尺。而桃園縣政府徵收系爭土地分割成同段二七四之二
        ○九地號面積僅一三平方公尺，而該徵收部份土地補償費為二十一萬八千四
        百元。惟徵收當時係依八十五年之公告現值每平方公尺一萬二千元核算補償
        費，然八十九年之公告現值已調整為一萬三千八百元，有桃園縣政府九十年
        六月十三日九十府地價字第一一三五○一號函附卷可稽（見本審卷第五五頁
        ），而該府目前並無預計徵收該地號土地之計畫，惟近年來房地產不景氣，
        買氣遲滯，一時並無好轉之跡象，因此近兩年來政府對土地之公告現值大都
        維持不變，鮮少變動，因此以八十九年之公告現值換算今後之徵收補償額為
        參考減少價金標準，應屬適當，則如以每平方公尺一萬三千八百元換算結果
        徵收之土地之補償費為二十五萬一千一百六十元（計算式：12000：218400
        ＝13800：χ  χ：218400×13800／12000  χ＝251160），如以此為標準
        ，計算將來之補償費為251160÷13×(302－13)＋218400＝0000000。易言之
        ，系爭土地之價值至少尚餘五百八十萬一千八百八十元之價值。又被上訴人
        依約係移轉中壢市○○里○○鄰○○街六五之四七號房屋，該屋地下室為防
        空避難室面積為八三．八七平方公尺，一至三層為廠房面積各二二七．七０
        平方公尺，陽台四五．七三平方公尺，其面積總計為八一二．七０平方公尺
        。而桃園縣政府徵收面積僅一至三層各二一．七六平方公尺總計為六五．二
        八平方公尺，其補償費為一百一十二萬三千三百二十九元。準此，縱以桃園
        縣政府之補償費來概算系爭房屋之價額應為0000000÷65.28×812.70＝0000
        0000。易言之，系爭房屋價額尚值一千三百九十八萬四千八百二十七元。房
        屋及土地編為道路用地後尚值一千九百七十八萬六千七百零七元。而系爭房
        地之買賣價金高達二千三百萬元，上訴人請求減少價金，尚非無據，本院認
        其減少價金之幅度為買賣價金與上開依土地公告現值及桃園縣政府八十五、
        六年徵收標準所計算日後上訴人可獲徵收補償費金額之差額，亦即二千三百
        萬元與一千九百七十八萬六千七百零七元之差額，經計算得三百二十一萬三
        千二百九十三元（計算式：23,000,000－19,786,707＝0000000）。
五、綜上所述，本件上訴人於八十一年買受系爭房地，支付三百萬元後，已取得所有
    權遷入使用，現不行使契約解除權，自不得藉詞系爭土地將來有被徵收之虞，而
    拒付餘款二千萬元，僅得減少價金。則以餘款二千萬元扣除上訴人請求減少價金
    三百二十一萬三千二百九十三元，被上訴人請求上訴人給付買賣價金一千六百七
    十八萬六千七百零七元（計算式：20,000,000－3,213,293＝ 16,786,707）及自
    民國八十二年三月二十六日 (此為本院前審確定部分所認定之利息起算日) 起至
    清償日止按週年利率百分之五計算之利息，為有理由，應予准許。逾此所為請求
    ，為無理由，應予駁回。被上訴人敗訴部分，其假執行之聲請失所附麗，應併予
    駁回。原審就超過上開應准許部分（除確定部分外），為上訴人敗訴之判決，並
    為假執行之宣告，自有未洽。上訴意旨就此部分指摘原判決不當，求予廢棄改判
    ，為有理由，應由本院廢棄改判。至於上開應准許部分，原審判命上訴人給付，
    並為假執行及免假執行之宣告，核無違誤，上訴意旨，就此部分，仍執陳詞，指
    摘原判決不當，求予廢棄，為無理由，應駁回其上訴。
六、本件事證已臻明確，兩造其餘之攻防方法經審酌與判決結果不生影響，無庸逐一
    論述，均併此敘明。
七、據上論結，本件上訴為一部有理由，一部無理由，依民事訴訟法第四百四十九條
    第一項、第四百五十條、第七十九條但書，判決如主文。
中      華      民      國    九  十    年      十      月    三  十    日
                            民事第八庭
                                審判長法  官  鄭  三  源
                                      法  官  王  淇  梓
                                      法  官  郭  松  濤
右正本係照原本作成。
如不服本判決，應於收受送達後二十日內向本院提出上訴書狀，其未表明上訴理由者
，應於提出上訴後二十日內向本院補提理由書狀（均須按他造當事人之人數附繕本）
上訴時應提出委任律師或具有律師資格之人之委任狀；委任有律師資格者，另應附具
律師及格證書及釋明委任人與受任人有民事訴訟法第四百六十六條之一第一項但書或
第二項（詳附註）所定關係之釋明文書影本。
中      華      民      國    九  十    年      十      月    三十一    日
                                      書記官  方  素  珍
附註：
民事訴訟法第四百六十六條之一（第一項、第二項）：
對於第二審判決上訴，上訴人應委任律師為訴訟代理人。但上訴人或其法定代理人具
有律師資格者，不在此限。
上訴人之配偶、三親等內之血親、二親等內之姻親，或上訴人為法人、中央或地方機
關時，其所屬專任人員具有律師資格並經法院認為適當者，亦得為第三審訴訟代理人
。


司法院資訊處製作；財團法人民間司法改革基金會備份。
